【裁判字號】    97,交抗,1413
【裁判日期】    970924
【裁判案由】    違反道路交通管理處罰條例
【裁判全文】
臺灣高等法院交通事件裁定  97年度交抗字第1405至1414號
抗告人  即
原處分機關  交通部公路總局新竹區監理所桃園監理站
                    桃園縣桃園.
受處分  人  甲○○○○○○○○.
                    統一編號：.
上列抗告人因受處分人違反道路交通管理處罰條例案件，不服臺
灣桃園地方法院97年度交聲字第464至473號，中華民國97年8 月
19日裁定【原處分案號：交通部公路總局新竹區監理所桃園監理
站96年12月27日桃監裁罰字第裁52-ZFP011213號等10件（詳如附
表「裁決書字號」）】，提起抗告，本院裁定如下：
    主  文
原裁定撤銷，發回臺灣桃園地方法院。
    理  由
一、原裁定意旨略以：受處分人甲○○○○○○○○所有之車牌
    號碼5806-MW 號自用小貨車，先後於附表所示時間、地點，
    行經高速公路電子收費車道時，因有「汽車行駛於應繳費之
    公路不依規定繳費 (卡片餘額不足、無e通機或其他問題、
    非正常交易)」之違規，經遠通電收股份有限公司 (下稱遠
    通公司)依「交通部臺灣區○道○○○路電子收費申裝及欠
    費追繳作業注意事項」規定，通知受處分人應於民國96年7
    月10日前補繳，受處分人未依期限補繳，經舉發機關即國道
    公路警察局第六警察隊樹林分隊、第二警察隊楊梅分隊、第
    二警察隊造橋分隊、第三警察隊泰安分隊以受處分人有「汽
    車行駛於應繳費之公路不依規定繳費」行為掣單舉發。受處
    分人於舉發違反道路交通管理事件通知單 (下稱舉發通知單
    )上所載應到案日期 (96年11月4日)前提出申訴，經交通部
    公路總局新竹區監理所桃園監理站 (下稱原處分機關)函請
    舉發機關調查後，仍認受處分人有前述違規行為，遂依道路
    交通管理處罰條例第27條第1項規定，分別裁處受處分人罰
    鍰新台幣3千元。惟依道路交通管理處罰條例第90條前段規
    定，違反道路交通管理處罰條例之行為，自行為成立之日起
    ，逾3個月不得舉發，觀諸附表所示違規時間，均在96年5月
    間，舉發機關遲至96年10月5日始掣單舉發，有各該舉發通
    知單及採證照片在卷可憑，足見舉發機關之舉發顯已逾越法
    定期間，依法不得舉發，因認原處分機關仍科以裁罰，顯有
    違誤，爰將原處分撤銷，改諭知甲○○○○○○○○不罰云
    云。
二、抗告意旨略以：一般車輛行經高速公路收費站未依規定繳費
    ，固以通過收費站之時間為違規行為時點，惟電子收費車道
    ，屬無人收費車道，為避免偶因系統故障等非可歸責於用路
    人之事由致使用路人無端遭罰，乃另設有欠費追補期限的緩
    衝機制，是對於未依規定繳納電子收費車道通行費之用路人
    ，應以補繳期限終止日之次日，為違規行為成立之日，始為
    妥適。從而，受處分人未依限於96年7 月10日前繳納通行費
    ，舉發機關於96年10月5日掣單舉發，尚未逾越3個月之法定
    舉發期限，原裁定誤認已逾法定期限一節，顯有未洽，為此
    提起抗告云云。
三、經查：
(一)按違反道路交通管理處罰條例之行為，倘其舉發與處罰之執
    行未有期限之規定，易使法律關係遲不確定致生法秩序不安
    定之結果，故於該條例第90條前段明定，違反道路交通管理
    處罰條例之行為，自行為成立之日起，逾3 個月不得舉發，
    則所謂「行為」，應指違規行為而言。又汽車行駛於應繳費
    之公路，不依規定繳費者，處汽車所有人或駕駛人新台幣3
    千元以上6 千元以下罰鍰，並追繳欠費，道路交通管理處罰
    條例第27條第1 項固有明文。然高速公路收費站，除一般設
    有專人收費之車道外，尚有無人收費而利用電子收費系統收
    費之車道，在駕駛人通過電子收費系統車道時，衡情有可能
    因一時疏忽或電子收費系統故障等情形而未能當場扣繳通行
    費，此顯與通過專人收費車道無故不繳通行費之情形迥異，
    倘均逕依道路交通管理處罰條例第27條第1 項規定裁罰，對
    於非可歸責於駕駛人而未繳費情形，顯未能保障用路人之權
    益而失公平。是公路法第24條第2 項特別將徵收通行費之作
    業程序、收費方式等事項授權由公路主管機關訂立「公路通
    行費徵收管理辦法」、「交通部臺灣區○道○○○路局電子
    收費申裝及欠費追繳作業注意事項」，對於駕駛人行駛通過
    裝設電子收費系統之車道時，因故未能扣款者，於該注意事
    項第13、17點增設應踐行「製發補繳通行費及作業處理費通
    知單」之程序，亦即明文規定除應將該駕駛人車輛之車種、
    牌照號碼、通行時間、地點、行駛方向等予以記錄並照相或
    錄影存記外，並應於查明車籍資料後，製發「補繳通行費及
    作業處理費通知單」，通知駕駛人應依「補繳通行費及作業
    處理費通知單」所列金額及繳費期限完成補繳通行費並加收
    作業處理費用，逾補繳期限截止日未繳納者，方依法舉發。
    易言之，對於駕駛人行駛通過電子收費系統車道之收費作業
    程序及方式既設有如上特別之規定，則道路交通管理處罰條
    例第27條第1 項規定「不依規定繳費」內涵，自應斟酌上開
    注意事項第13、17點之規定，尚與單純使用專人收費車道應
    「即時」繳交通行費而故不繳交之違規情形有別。
(二)受處分人所有前揭自用小貨車，於附表所示時、地，行經高
    速公路電子收費系統車道，因未扣繳通行費，經遠通公司依
    「交通部臺灣區○道○○○路電子收費申裝及欠費追繳作業
    注意事項」規定，通知受處分人應於「96年7 月10日」前補
    繳，受處分人未依限補繳，舉發機關因而於「96年10月5 日
    」分別掣單逕行舉發等情，有舉發通知單、採證照片及營利
    事業登記基本資料查詢、臺灣桃園郵局股份有限公司桃園郵
    局97年4 月30日桃郵字第0970200135號函附蓋有「陳嘉銘」
    印章之掛號郵件收據影本、交通違規陳述單及查詢單等附卷
    可稽（原審卷第107 、48至54、43頁）。雖受處分人辯以曾
    以電話向遠通公司更改帳單寄至桃園縣龜山鄉○○路○段986
    之1 號云云，然證人即遠通公司職員高志明證稱：遠通公司
    帳單寄送地址均依高工局函查之車籍地址為憑，遠通公司無
    權限變更客戶送達地址，且經伊查詢後，遠通公司的電腦系
    統亦無任何門市有受處分人電改寄送地址之紀錄等語，上開
    所辯，要無足取。是受處分人既已收受「補繳通行費及作業
    處理費通知單」而未依規定於其上所載之期限內完納通行費
    ，從形式上觀之，能否謂已逾3 個月舉發期限？即值商榷。
    且遠通公司通知受處分人補繳通行費最後期限為96年7 月10
    日，惟遍查卷內並無上開補繳通行費期限之任何文書證據，
    則遠通公司通知受處分人補繳通行費之期限究為如何，亦有
    究明之必要。再原審裁定第4 頁第7、8行記載「舉發單位是
    以96年7 月11日為行為時間」，惟受處分人之違規時間，是
    否應為舉發通知單違規事實欄所載之時間？即如公警局交字
    第ZFP011213 號記載：「汽車行駛於應繳費之公路不依規定
    繳費 (卡片餘額不足)(96 年5月28日17時56分過違規地點，
    經通知補繳，繳費期限96年7月10日止未補繳)」，攸關違反
    道路交通管理事件裁決書所載之違規時間是否誤繕，亦有查
    明認定之必要。末上揭未能扣款之原因有卡片餘額不足、無
    e 通機或其他問題、非正常交易等情形，是否均係可歸責於
    受處分人之事由，亦非無疑。綜上，抗告人指摘原裁定不當
    ，非無理由，為兼顧受處分人審級利益，自應由本院應將附
    表所示原裁定均撤銷，並發回原審詳予調查後，另為適當之
    裁定。
據上論斷，應依道路交通案件處理辦法第26條，刑事訴訟法第41
3條前段，裁定如主文。
中    華    民    國    97    年    9     月    24    日
                  刑事第二庭審判長法  官  洪光燦
                                  法  官  宋明蒼
                                  法  官  李麗玲
以上正本證明與原本無異。
不得再抗告。
                                  書記官  廖婷璇
中    華    民    國    97    年    9     月    25    日
附表
┌─┬───────┬───┬────┬───┬─────┬───────┐
│編│  裁決書字號  │ 違規 │  違規  │ 舉發 │ 舉發機關 │命補繳通知單郵│
│號│（舉發通知單  │ 時間 │  地點  │ 日期 │          │局簽收單編號  │
│  │  字號）      │      │        │      │          │              │
├─┼───────┼───┼────┼───┼─────┼───────┤
│(一)│52—ZFP011213 │96年5 │國道1 號│96年10│國道公路警│00000000000000│
│  │（公警局交字第│月28日│樹林收費│月5 日│察局第六警│              │
│  │ZFP011213號） │17時56│站北向第│      │察隊樹林分│              │
│  │              │分    │11車道  │      │隊        │              │
├─┼───────┼───┼────┼───┼─────┼───────┤
│(二)│52—ZFP011214 │96年5 │國道1 號│96年10│國道公路警│00000000000000│
│  │（公警局交字第│月28日│樹林收費│月5 日│察局第六警│              │
│  │ZFP011214號） │18時40│站南向第│      │察隊樹林分│              │
│  │              │分    │12車道  │      │隊        │              │
├─┼───────┼───┼────┼───┼─────┼───────┤
│(三)│52—ZFP011227 │96年5 │國道1 號│96年10│國道公路警│00000000000000│
│  │（公警局交字第│月29日│樹林收費│月5 日│察局第六警│              │
│  │ZFP011227號） │15時25│站北向第│      │察隊樹林分│              │
│  │              │分    │11車道  │      │隊        │              │
├─┼───────┼───┼────┼───┼─────┼───────┤
│(四)│52—ZBP013012 │96年5 │國道1 號│96年10│國道公路警│00000000000000│
│  │（公警局交字第│月9 日│楊梅收費│月5 日│察局第二警│              │
│  │ZBP013012號） │12時19│站南向第│      │察隊楊梅分│              │
│  │              │分    │8 車道  │      │隊        │              │
├─┼───────┼───┼────┼───┼─────┼───────┤
│(五)│52—ZBP013017 │96年5 │國道1 號│96年10│國道公路警│00000000000000│
│  │（公警局交字第│月9 日│楊梅收費│月5 日│察局第二警│              │
│  │ZBP013017號） │15時28│站北向第│      │察隊楊梅分│              │
│  │              │分    │7 車道  │      │隊        │              │
├─┼───────┼───┼────┼───┼─────┼───────┤
│(六)│52—ZBP013392 │96年5 │國道1 號│96年10│國道公路警│00000000000000│
│  │（公警局交字第│月24日│楊梅收費│月5 日│察局第二警│              │
│  │ZBP013392號） │14時58│站南向第│      │察隊楊梅分│              │
│  │              │分    │8 車道  │      │隊        │              │
├─┼───────┼───┼────┼───┼─────┼───────┤
│(七)│52—ZBP013397 │96年5 │國道1 號│96年10│國道公路警│00000000000000│
│  │（公警局交字第│月24日│楊梅收費│月5 日│察局第二警│              │
│  │ZBP013397號） │16時48│站北向第│      │察隊楊梅分│              │
│  │              │分    │7 車道  │      │隊        │              │
├─┼───────┼───┼────┼───┼─────┼───────┤
│(八)│52—ZBQ008360 │96年5 │國道1 號│96年10│國道公路警│00000000000000│
│  │（公警局交字第│月9 日│造橋收費│月5 日│察局第二警│              │
│  │ZBQ008360號） │12時45│站南向第│      │察隊造橋分│              │
│  │              │分    │8 車道  │      │隊        │              │
├─┼───────┼───┼────┼───┼─────┼───────┤
│(九)│52—ZBQ008362 │96年5 │國道1 號│96年10│國道公路警│00000000000000│
│  │（公警局交字第│月9 日│造橋收費│月5 日│察局第二警│              │
│  │ZBQ008362號） │15時1 │站北向第│      │察隊造橋分│              │
│  │              │分    │7 車道  │      │隊        │              │
├─┼───────┼───┼────┼───┼─────┼───────┤
│(十)│52—ZCQ008026 │96年5 │國道1 號│96年10│國道公路警│00000000000000│
│  │（公警局交字第│月9 日│后里收費│月5 日│察局第三警│              │
│  │ZCQ008026號） │13時23│站南向第│      │察隊泰安分│              │
│  │              │分    │8 車道  │      │隊        │              │
└─┴───────┴───┴────┴───┴─────┴───────┘


司法院資訊處製作；財團法人民間司法改革基金會備份。
